臺灣士林地方法院民事判決　　　　　　　 93年度簡上字第2號
上　訴　人　丙○○
訴訟代理人　翁顯杰律師
被上訴人　　甲○○
　　　　　　乙○○○
共　　　同
訴訟代理人　葉海萍律師
上列當事人間請求排除侵害事件，上訴人對於中華民國92年10月
17日本院士林簡易庭92年度士簡字第346號第一審判決提起上訴
，本院於民國94年9月27日言詞辯論終結，判決如下：
    主  文
原判決關於駁回上訴人後開第二項之訴部分，及該部分假執行之
聲請，並訴訟費用之裁判廢棄。
被上訴人甲○○應將坐落臺北市○○區○○段一小段七五一地號
土地，門牌號碼臺北市○○區○○街一段四十八巷六號通道，如
附圖所示A 部分，面積二十三點七六平方公尺之障礙拆除，回復
供通行之狀態。
其餘上訴駁回。
第一、二審訴訟費用，由被上訴人甲○○負擔三分之二，餘由上
訴人負擔。
    事實及理由
一、上訴人起訴主張：兩造均為坐落臺北市○○區○○段1 小段
    751 地號土地之共有人及其上建物之區分所有權人，又系爭
    建物於規劃之初，即留有一供通行用之「通道」（下稱「系
    爭通道」），並由當時全部起造人共同立下協議書，約定該
    通道之所有權歸東華街1 段48巷6 號1 樓之所有權人（即本
    件被上訴人甲○○）所有，所有權亦登記於6 號1 樓內，但
    被上訴人甲○○須保證該通道通行無阻，絕不因所有權登記
    為其所有而致其他人通行受阻。詎被上訴人甲○○及乙○○
    ○（東華街1 段48巷8 之1 號1 樓之所有權人）嗣後竟擅自
    將系爭通道以磚牆阻絕，分占系爭通道二端而據為其等之專
    有使用部分，嚴重影響上訴人及其他共有人之權益，爰依所
    有物妨害請求權及協議書之約定，聲明請求被上訴人甲○○
    、乙○○○應各將坐落臺北市○○區○○段1 小段751 地號
    土地，門牌號碼臺北市○○區○○街1 段48巷6 號通道，如
    附圖所示A 部分（面積23.76 平方公尺）、B 部分（面積
    14.4平方公尺）之障礙拆除，回復供通行之狀態，並聲明願
    供擔保，請准宣告假執行等語。
二、被上訴人則辯稱：(一)系爭通道早在民國72年3 月24日竣工時
    即不存在，且已於建物所有權第一次登記時登記為被告甲○
    ○及乙○○○所有，上訴人就系爭通道並無所有權，其本於
    所有權而請求，自無理由；(二)否認上訴人所提協議書之真正
    ，縱該協議書為真正，惟被上訴人並非該協議之當事人，亦
    無權依該協議書之內容為主張；(三)系爭通道歸由被上訴人2
    人管理使用已有18年的時間，各區分所有權人從無異議，應
    可認全體共有人已有將系爭通道交給被上訴人管理使用之分
    管協議，且上訴人於買受系爭房屋時，系爭通道之使用情形
    即與現況相同，上訴人自應受該分管契約之拘束，不得請求
    被上訴人將該通道回復為供公眾通行之狀態，(四)上訴人為6
    之1號1樓之所有權人，其大門設於後方防火巷，可直接通往
    東華街，出入毫無困難不便，根本不需使用系爭通道，其訴
    請將系爭通道回復至原始設計供通行狀態，顯有權利濫用情
    事，不應准許等語。
三、本件原審對於上訴人之請求，判決上訴人之訴及其假執行之
    聲請均駁回，上訴人全部聲明不服，上訴請求：(1)廢棄原判
    決；(2)被上訴人甲○○、乙○○○應各將坐落臺北市○○區
    ○○段1 小段751 地號土地，門牌號碼臺北市○○區○○街
    1 段48巷6 號通道，如附圖所示A 部分（面積23.76 平方公
    尺）、B 部分（面積14.4平方公尺）之障礙拆除，回復如建
    築執照及使用執照所示供通行之狀態等語；被上訴人則聲明
    請求判決駁回上訴。
四、兩造不爭執之事實：
  (一)兩造為臺北市○○區○○段1 小段751 號土地之共有人及其
    上建物之區分所有權人（上訴人之建物為同小段11782 建號
    、被上訴人甲○○之建物為11763 建號、被上訴人乙○○○
    之建物為11787 建號），有土地及建物登記謄本附卷可稽（
    原審卷第11頁至第15頁參照）。
  (二)如附圖所示A 部分通道建物所有權，於辦理所有權第一次登
    記時即登記為被上訴人甲○○所有，現由被上訴人甲○○占
    有使用；如附圖所示B 部分通道建物所有權，於辦理所有權
    第一次登記時即登記為被上訴人乙○○○所有，並由被上訴
    人乙○○○占有使用，此有臺北市士林地政事務所72年5 月
    4 日建物測量成果圖、建物登記謄本在卷可參（原審卷第85
    頁、第87頁、第13頁、第15頁參照）並經原審會同臺北市士
    林地政事務所至現場履勘測量屬實，製有勘驗筆錄及複丈成
    果圖附卷足憑（原審卷第49頁至第54頁參照）。
五、本件經兩造於本院整理並簡化爭點後之爭點為：（本院卷第
    60頁參照 ）
    (一)上訴人依民法第767 條請求被上訴人回復「通道」之原狀
      ，有無理由？
    (二)協議書（原審卷第73頁至第84頁）是否為真正？其性質是
      否為物權契約？上訴人是否得依協議書請求被上訴人回復
      「通道」之原狀？
    (三)上訴人之請求，有無權利濫用情事？
    茲分述如下：
    (一)關於上訴人是否得依民法第767 條請求之爭點：
      (1)按所有人對於無權占有或侵奪其所有物者，得請求返還
        之；對於妨害其所有權者，得請求除去之，有妨害其所
        有權之虞者，得請求防止之，民法第767 條固有明文，
        惟得依該法條主張權利者，僅為「所有人」。經查：如
        附圖所示A 、B 部分之「通道」建物，於辦理所有權第
        一次登記時，即分別登記為被上訴人甲○○、乙○○○
        單獨所有之情，既為兩造所不爭執（參見兩造不爭執事
        實(二)），則上訴人自非如附圖所示A 、B 部分通道建物
        之所有權人，被上訴人占有使用如附圖所示A 、B 部分
        通道建物，自難認係侵奪上訴人之所有物或妨害上訴人
        之所有權，上訴人尚不得依民法第767 條規定，請求被
        上訴人分別拆除如附圖所示A 、B 部分之障礙，以排除
        侵害並回復如建築執照及使用執照所示供通行之狀態。
      (2)上訴人雖另主張：其為建物所坐落基地（即臺北市○○
        區○○段1 小段751 號土地）之共有人，其權利及於土
        地每一部分，因如附圖所示A 、B 部分建物亦係坐落於
        前開基地上，上訴人之所有權自亦及之，被上訴人分別
        占有使用如附圖所示A 、B 部分，係無權占有云云。惟
        查：如附圖所示A 、B 部分之通道建物既於所有權第一
        次登記時，即經當時起造人協議分別登記為被上訴人專
        有，則被上訴人占有使用其專有部分建物，尚非無合法
        使用上開土地之權源，上訴人以其為土地共有人為由，
        依民法第767 條請求被上訴人分別拆除如附圖所示A 、
        B 部分之障礙，回復系爭通道供通行之狀態，亦非有據
        。
    (二)關於上訴人是否得依協議書請求被上訴人回復「通道」之
      原狀之爭點：
      (1)被上訴人雖否認系爭協議書之真正，惟查：69年1 月23
        日修正之土地登記規則第70條第1 款規定：「申請建物
        所有權第一次登記，應提出建物平面圖、位置圖及使用
        執照。其有下列情形之一者，並應添附其他相關文件：
        一區分所有之建物申請登記時，如依其使用執照無法認
        定申請人之權利範圍及位置者，應檢具全體起造人分配
        協議書。」，而依臺北市士林地政事務所92年6 月24日
        北市士地三字第09230997200 號函所附系爭建物申請所
        有權第一次登記之相關文件（原審卷第123 頁至第165
        頁參照），即包括系爭協議書（原審卷第131 頁至第
        134 頁參照）；又系爭協議書內容係由當時全體起造人
        就臺北市○○區○ 段48巷6 號1 樓之通道所有權歸屬，
        約定歸6 號1 樓即被上訴人甲○○所有，從而系爭協議
        書顯係依當時土地登記規則之規定作成並提出於地政機
        關者，且所有權第一次登記之內容亦與該協議書關於通
        道所有權權利歸屬之約定相符，應堪信該協議書為真實
        。
      (2)系爭通道於使用執照核發時即已存在，而依該通道所在
        位置及功用以觀，其性質上應為「連通數個專有部分之
        走廊」，此由臺北市政府工務局92年8 月12日北市工建
        字第09253123600 號函及所附使用執照圖說，可得佐證
        （原審卷第164 頁至第165 頁參照）。系爭通道雖因於
        公寓大廈管理條例施行前即辦理第一次所有權登記，而
        不受公寓大廈管理條例第7 條之限制，惟該通道既係為
        連接公寓大廈數個專有部分而存在，性質上即屬公寓大
        廈之共用部分；再參酌系爭協議關於「立協議書人一致
        同意北投區○○街○ 段48巷6 號1 樓之通道歸6 號1樓
        所有，產權亦登記於6 號1 樓內，但是6 號1 樓所有權
        人甲○○保證確保該通道通行無阻，決不因該產權歸其
        所有而致他人通行受阻」之約定內容（原審卷第131 頁
        參照），則該協議書顯如前引土地登記規則之規定，因
        區分所有建物，依其使用執照無法認定申請人之權利範
        圍及位置，而由全體起造人簽訂之分配協議，除約定如
        附圖所示A 部分通道所有權登記於甲○○專有之6 號1
        樓內，而由甲○○取得所有權外，並就甲○○關於該通
        道所有權之行使有所限制，核其係就原應屬全體起造人
        共同原始取得之區分所有建物，依當時土地登記規則之
        規定，協議所有權之登記方式，並對登記名義人所有權
        之行使加以限制，應具有準物權契約之性質，當得由區
        分所有權人之後手繼受之；況該協議書之約定內容除決
        定系爭通道所有權之歸屬外，尚有「確保系爭通道通行
        無阻」之目的，而確保通道之通行無阻攸關公寓大廈全
        體住戶之權益，具有公益性，且應為客觀上予以維持之
        狀態，如因上訴人非原始起造人，而未及參與系爭協議
        書之訂立，即認上訴人不得繼受其前手依系爭協議書所
        得主張之通行權利，則系爭協議書之公益目的於所有權
        更迭後即無法達成，顯非事理之平。從而上訴人應得繼
        受其前手依系爭協議書所得主張之權利，其請求被上訴
        人甲○○拆除如附圖所示A 部分之障礙，以回復系爭通
        道供通行之狀態，為有理由，應予准許。
      (3)另按，系爭協議書僅就被上訴人甲○○使用系爭通道之
        權限加以限制，而未拘束被上訴人乙○○○對於如附圖
        所示B 部分之占有使用權能，從而上訴人依系爭協議書
        ，請求被上訴人乙○○○拆除如附圖所示B 部分之障礙
        ，以回復供通行之狀態，即屬無據，不應准許。
    (三)關於上訴人之請求，有無權利濫用情事之爭點：
      按權利之行使，不得違反公共利益或以損害他人為主要目
      的，民法第148 條第1 項定有明文；該條所稱權利之行使
      ，不得以損害他人為主要目的者，係指行使權利，專以損
      害他人為目的之情形而言，若為自己之利益而行使，縱於
      他人之利益不無損害，然既非以損害他人為主要目的，即
      無該條項規定之適用（最高法院79年度臺上字第2768號判
      決參照）。本件系爭協議書拘束被上訴人甲○○使用占有
      如附圖所示A 部分通道建物之權限，具有保護公寓大廈全
      體住戶權益之公益目的，既如前述，則上訴人提起本件請
      求，即非以損害他人為主要目的，而無民法第148 條之適
      用，自難認上訴人有何權利濫用情事。
六、綜上所述，上訴人本於協議書之約定，請求被上訴人甲○○
    拆除如附圖所示A 部分之障礙，以回復供通行之狀態，為有
    理由，應予准許；逾此部分所為請求，即無理由，應予駁回
    。原審就上開應准許部分，為上訴人敗訴之判決，並駁回其
    假執行之聲請，於法尚有未洽，上訴意旨求予廢棄改判，為
    有理由，爰由本院予以廢棄改判如主文第2 項所示；至上訴
    人之請求不應准許部分，原判決為上訴人敗訴之判決，並駁
    回其假執行之聲請，於法尚無不合，上訴意旨求予廢棄改判
    ，為無理由，其上訴應予駁回。
七、據上論結，本件上訴為一部有理由，一部無理由，依民事訴
    訟法第436 條之1 第3 項、第449 條第1 項、第450 條、第
    79條，判決如主文。
中　　華　　民　　國　　94　　年　　10　　月　　12　　日
                  民事第二庭  審判長法  官  陳介源
                                    法  官  林政佑
                                    法  官  王怡雯
以上正本證明與原本無異。
本判決不得上訴。
中　　華　　民　　國　　94　　年　　10　　月　　14　　日
                                    書記官  陳秀玲
